ACORDAO-COMPLETO-2343928

ACÓRDÃO 1300/2019 ATA 5/2019 - SEGUNDA CÂMARA

VISTOS, relatados e discutidos estes autos em que se analisam concessões de aposentadoria ao Sr. Orvindo Antonio de Oliveira e à Sra. Tereza de Souza, ex-servidores do Comando do Exército, em cujos atos foi constatada a averbação de tempo rural.
ACORDAM os Ministros do Tribunal de Contas da União, reunidos em Sessão da 2ª Câmara, ante as razões expostas pelo Relator, e com fulcro nos incisos III e IX do art. 71 da Constituição Federal e nos arts. 1º, inciso V, e 39, inciso II, da Lei n. 8.443/1992, c/c o art. 259, inciso II, do Regimento Interno/TCU em:
9.1 considerar legal e conceder o registro ao ato de concessão de aposentadoria de Tereza de Souza;
9.2 considerar ilegal e recusar o registro do ato de concessão de aposentadoria de Orvindo Antonio de Oliveira;
9.3 dispensar a devolução dos valores indevidamente recebidos até a data da ciência deste Acórdão, com base no Enunciado 106 da Súmula da Jurisprudência do TCU;
9.4 determinar ao Comando do Exército que:
9.4.1 no prazo de 15 (quinze) dias, a contar da ciência desta Deliberação, abstenha-se de realizar pagamentos decorrentes do ato impugnado, indicado no subitem 9.2 acima, sujeitando-se a autoridade administrativa omissa à responsabilidade solidária, nos termos do art. 262, caput, do Regimento Interno/TCU;
9.4.2 esclareça ao interessado que:
9.4.2.1 pode se manter aposentado, perdendo, contudo, o direito à integralidade e paridade, e tendo seus proventos recalculados pela média das maiores remunerações e proporcionalizados (28/30) conforme o tempo de serviço total, consoante o previsto nos §§ 3º e 5º do artigo 40 da Constituição Federal c/c artigo 1º da Lei 10.887/2004;
9.4.2.2 seus proventos podem se manter integralizados e com paridade mediante o recolhimento da contribuição, de forma indenizada, sobre o período de atividade rural averbado, nos termos do Enunciado 268 da Súmula da Jurisprudência do TCU;
9.4.3 cadastre novo ato de aposentadoria, submetendo-o ao TCU, no prazo de 30 (trinta) dias, a contar da ciência deste Acórdão, nos termos dos arts. 262, § 2º, do RI/TCU e 19, § 3º, da Instrução Normativa/TCU 78/2018, caso o Sr. Orvindo Antonio de Oliveira faça a opção pelas alternativas descritas nos subitens 9.4.2.1 e 9.4.2.2 anteriores;
9.4.4  informe ao interessado acerca do teor desta Deliberação, encaminhando ao TCU, no prazo de 30 (trinta) dias, comprovante da data da respectiva ciência, nos termos do art. 4º, § 3º, da Resolução/TCU 170/2004, alertando-o ainda de que o efeito suspensivo proveniente de eventual interposição de recurso junto ao TCU não o exime da devolução dos valores indevidamente percebidos após a notificação, em caso de não provimento desse recurso;
9.5 determinar à Secretaria de Fiscalização de Pessoal que monitore o cumprimento das determinações especificadas no item 9.4 (e subitens) deste Acórdão.

Concessão de Aposentadoria ao Sr. Orvindo Antônio de Oliveira e à Sra. Tereza de Souza, ex-servidores do Ministério da Defesa.

Segunda Câmara

Diretoria de Inativos e Pensionistas do Comando do Exército.

3. Órgão: Diretoria de Inativos e Pensionistas do Comando do Exército.

13.1. Ministros presentes: Ana Arraes (Presidente), Augusto Nardes e Raimundo Carreiro.
13.2. Ministro-Substituto convocado: Marcos Bemquerer Costa (Relator).
13.3. Ministro-Substituto presente: André Luís de Carvalho.

MARCOS BEMQUERER

Trata-se dos atos de concessão inicial de aposentadoria de Orvindo Antonio de Oliveira e Tereza de Souza, ex-servidores do Comando do Exército.
2.		Os atos foram submetidos, para fim de registro, de acordo com o art. 71, inciso III, da Constituição Federal. O cadastramento e a disponibilização ao TCU ocorreram por intermédio do Sistema de Apreciação e Registro de Atos de Admissão e Concessões – Sisac, na forma dos arts. 2º, caput e incisos I a VI, e 4º, caput, da Instrução Normativa/TCU 78/2018.
3.		A Secretaria de Fiscalização de Pessoal – Sefip, em instrução (peça 15) , aponta que, em consulta ao Sisac, identificou a averbação de tempo de serviço rural para os dois interessados: Sr. Orvindo Antonio, 1 ano, 8 meses e 23 dias; e Sra. Tereza de Souza, 10 meses e 8 dias.
4.		Considerando que as averbações de tempo de serviço rural só seriam regulares em caso de recolhimento das respectivas contribuições previdenciárias, além do fato de que os atos de concessão deram entrada neste Tribunal há mais de cinco anos, foi oportunizado o contraditório e a ampla defesa aos interessados, nos termos do Acórdão 587/2011-TCU-Plenário (rel. Ministro Valmir Campelo) , conforme oitivas acostadas às peças 2-3.
5.		Os inativos foram devidamente notificados (peças 4-5) , entretanto apenas a Sra. Tereza de Souza apresentou defesa, que foi encaminhada pelo Hospital-Geral de Curitiba, do Ministério da Defesa, órgão de origem da interessada, consoante peças 6-7.
6.		Trago, em seguida, parte da instrução da peça 15, com as conclusões obtidas, após os resultados das notificações promovidas:
“Ato de Tereza de Souza
6.	Conforme exposto anteriormente, identificou-se a averbação de tempo de serviço rural (10 meses e 8 dias) no ato da interessada.
7.	Em relação ao tema, o Tribunal já pacificou sua jurisprudência em 29/2/2012, por meio do Acórdão 414/2012-TCU-Plenário, de relatoria do Ministro Augusto Nardes, que aprovou o Enunciado 268 da Súmula da Jurisprudência do TCU nos seguintes termos:
‘O tempo de atividade rural somente poderá ser averbado para fins de aposentadoria no serviço público se recolhidas as respectivas contribuições previdenciárias na época própria ou, posteriormente, de forma indenizada’.
8.	Consultando-se o ato Sisac não há evidências de que o recolhimento citado tenha sido efetuado.
Resposta à oitiva
9.	Em sua defesa (peças 6-7) , o Hospital-Geral de Curitiba informou que a averbação de tempo de serviço rural corresponde a erro material no ato Sisac, pois os 10 meses e 8 dias se referem a período trabalhado em iniciativa privada.
10.	De fato, consultando-se a Certidão de Tempo de Contribuição emitida pelo INSS (peça 7) , constatou-se que o período corresponde integralmente a tempo trabalhado em empresa privada.
11.	Assim, seu ato pode receber a chancela de legalidade e ter seu registro concedido, com a ressalva de que o tempo de serviço rural corresponde, na realidade, a tempo em empresa privada, consoante o art. 260, § 4º, do RITCU.
Ato de Orvindo Antonio de Oliveira
12.	Conforme exposto anteriormente, identificou-se a averbação de tempo de serviço rural (1 ano, 8 meses e 23 dias) no ato do interessado.
13.	De acordo com o exposto no parágrafo 7, tal período somente pode ser averbado após o recolhimento da respectiva contribuição previdenciária.
14.	Consultando-se os autos e o ato Sisac não há evidências de que o recolhimento citado tenha sido efetuado.
Resposta à oitiva
15.	Apesar de devidamente notificado (peça 4) , no endereço constante da base da Receita Federal (peça 11) , o interessado não apresentou defesa junto aos autos.
16.	Assim, seu ato merece proposta de julgamento pela ilegalidade, com recusa de seu registro.
17.	Excluindo-se o tempo rural, restam ao inativo 28 anos, 7 meses e 24 dias de tempo de serviço averbados. Como o interessado já ultrapassou a idade da aposentadoria compulsória, pode continuar aposentado perdendo, contudo, o direito à integralidade e paridade. Seus proventos devem ser recalculados pela média das maiores remunerações e proporcionalizados conforme o tempo de serviço total, consoante o previsto nos §§3º e 5º do artigo 40 da Constituição Federal c/c artigo 1º da Lei 10.887/2004.
18.	Caso opte por recolher a contribuição previdenciária, de forma indenizada, o ex-servidor pode manter seus proventos integralizados.
19.	Complementarmente, frise-se que o ex-servidor só passou a exercer o cargo em jornada de dedicação exclusiva a partir de novembro de 1999, consoante extrato do Siape acostado à peça 10, p. 8.
CONCLUSÃO
20.	Em relação ao ato de Tereza de Souza, constatou-se que a averbação de tempo de serviço rural corresponde, na realidade, a tempo em empresa privada. Logo, seu ato merece a proposta de julgamento pela legalidade e concessão de seu registro, ressalvando-se o erro material.
21.	Quanto ao ato de Orvindo Antonio de Oliveira, tendo em vista a averbação de tempo de serviço rural sem o recolhimento da respectiva contribuição previdenciária, conclui-se que merece proposta de julgamento pela ilegalidade e recusa de seu registro.
22.	Cabe esclarecer ao interessado que pode se manter aposentado, perdendo, contudo, o direito à integralidade e paridade, e tendo seus proventos recalculados pela média das maiores remunerações e proporcionalizados conforme o tempo de serviço total, consoante o previsto nos §§3º e 5º do artigo 40 da Constituição Federal c/c artigo 1º da Lei 10.887/2004.
23.	Adicionalmente, cabe o esclarecimento de que seus proventos podem se manter integralizados e com paridade mediante o recolhimento da contribuição, de forma indenizada, sobre o período de atividade rural averbado, nos termos do Enunciado 268 da Súmula da Jurisprudência do TCU.”
6.	Ante o exposto, e de conformidade com o preceituado no artigo 71, inciso III, da Constituição Federal c/c os arts. 1º, inciso V, e 39, inciso II, da Lei 8.443/92 e os artigos 1º, inciso VIII, e 260, §§1º, 4º e 5º, do Regimento Interno do TCU, a Sefip propõe, em pareceres uniformes e com chancela do Ministério Público junto a este Tribunal (peças 15-17) :
	6.1 considerar legal e conceder o registro do ato de concessão de aposentadoria de Tereza de Souza;
	6.2 considerar ilegal e recusar o registro do ato de concessão de aposentadoria de Orvindo Antonio de Oliveira;
	6.3 dispensar a devolução dos valores indevidamente recebidos até a data da ciência pelo órgão de origem do Acórdão que vier a ser proferido, com base no Enunciado 106 da Súmula da Jurisprudência do TCU;
	6.4 determinar ao Ministério da Defesa, com fundamento no art. 45 da Lei 8.443/1992, que:
	a) esclareça ao interessado que:
	a.1) pode se manter aposentado, perdendo, contudo, o direito à integralidade e paridade, e tendo seus proventos recalculados pela média das maiores remunerações e proporcionalizados (28/30) conforme o tempo de serviço total, consoante o previsto nos §§ 3ºe 5º do artigo 40 da Constituição Federal c/c artigo 1º da Lei 10.887/2004;
	a.2) seus proventos podem se manter integralizados e com paridade mediante o recolhimento da contribuição, de forma indenizada, sobre o período de atividade rural averbado, nos termos do Enunciado 268 da Súmula da Jurisprudência do TCU;
	b) cadastre novo ato de aposentadoria, submetendo-o ao TCU, no prazo de trinta dias, nos termos dos arts. 262, § 2o, do Regimento Interno do TCU e 19, § 3º, da Instrução Normativa TCU 78/2018, caso o interessado faça a opção pelas alternativas descritas nos subitens anteriores;
	c) informe ao interessado o teor do Acórdão que vier a ser prolatado, encaminhando ao TCU, no prazo de trinta dias, comprovante da data da respectiva ciência, nos termos do art. 4º, § 3º, da Resolução/TCU 170/2004, alertando-o ainda de que o efeito suspensivo proveniente de eventual interposição de recurso junto ao TCU não o exime da devolução dos valores indevidamente percebidos após a notificação, em caso de não provimento desse recurso.
	É o Relatório.

não há.

Procurador Júlio Marcelo de Oliveira.

APOSENTADORIA. INATIVOS DO COMANDO DO EXÉRCITO. AVERBAÇÃO DE TEMPO RURAL, SEM COMPROVAÇÃO DO RECOLHIMENTO DAS RESPECTIVAS CONTRIBUIÇÕES PREVIDENCIÁRIAS. INSTAURAÇÃO DO CONTRADITÓRIO DOS INATIVOS. DEMONSTRAÇÃO DE ERRO NA INFORMAÇÃO RELATIVA A UM DOS ATOS. LEGALIDADE E REGISTRO. AUSÊNCIA DE ESCLARECIMENTOS QUANTO À OUTRA CONCESSÃO. ILEGALIDADE, NEGATIVA DE REGISTRO E DETERMINAÇÕES. O tempo de atividade rural somente poderá ser averbado para fins de aposentadoria no serviço público se recolhidas as respectivas contribuições previdenciárias na época própria ou, posteriormente, de forma indenizada.

APOSENTADORIA (APOS)

Secretaria de Fiscalização de Pessoal - Sefip.

Em apreciação concessões de aposentadoria ao Sr. Orvindo Antonio de Oliveira e à Sra. Tereza de Souza, ex-servidores do Comando do Exército, em cujos atos foi constatada a averbação de tempo rural.
2.	Acompanho, desde logo, as proposições de mérito formuladas pela Secretaria de Fiscalização de Pessoal – Sefip, ratificadas pelo Ministério Público junto a este Tribunal, representado pelo Procurador Júlio Marcelo de Oliveira, cujas conclusões adoto como razões de decidir.
3.	Registro que, com fundamento em vários julgados deste Tribunal, seguindo o posicionamento dos Tribunais Superiores e dos Tribunais Regionais Federais. (v.g. Súmula 10 do Conselho de Justiça Federal - DJU 3/12/2003, republicada em 23/12/2003; Resp. 497.143/RS; e Mandados de Segurança MS 26.796, 26.801, 27.080 e 26.919/DF) , este TCU aprovou, por intermédio do Acórdão 414/2012-TCU-Plenário (rel. Min. Augusto Nardes) , a Súmula 268, nos seguintes termos:
“O tempo de atividade rural somente poderá ser averbado para fins de aposentadoria no serviço público se recolhidas as respectivas contribuições previdenciárias na época própria ou, posteriormente, de forma indenizada”.
4.	A partir de então, inexistem controvérsias acerca do encaminhamento de processos de concessão nos quais se constate a averbação do tempo rural, sem a comprovação dos devidos recolhimentos previdenciários.
5.	No caso em comento, a unidade instrutiva identificou a averbação de tempo de serviço rural para os dois interessados: Sr. Orvindo Antonio, 1 ano, 8 meses e 23 dias; e Sra. Tereza de Souza, 10 meses e 8 dias.
6.	Uma vez inexistente a comprovação do recolhimento das respectivas contribuições previdenciárias, e considerando o fato de que os atos de concessão deram entrada neste Tribunal há mais de cinco anos, foi oportunizado o contraditório e a ampla defesa aos referidos inativos, nos termos do Acórdão 587/2011-TCU-Plenário (rel. Ministro Valmir Campelo) , conforme oitivas acostadas às peças 2-3.
7.		Somente a Sra. Tereza de Souza apresentou razões, por meio do expediente elaborado pelo Hospital-Geral de Curitiba, do Ministério da Defesa, órgão de origem da interessada (peças 6-7) , o qual informou que a averbação de tempo de serviço rural corresponde a erro material no ato Sisac, pois os 10 meses e 8 dias se referem a período trabalhado em iniciativa privada.
8.		Reproduzo, em seguida, as informações prestadas para esclarecer a questão:
“2. Em atenção à solicitação contida no Ofício 5.419/2017–TCU/Sefip, de 9/10/2017, encaminho o documento anexo, pertencente à ex-Servidora Civil Tereza de Souza, Matrícula Siape 0076078, CPF 353.997.249-87, informando que foi Servidora Pública Federal neste Nosocômio, aposentada no Diário Oficial da União 42, de 3/3/2008, onde averbou a Certidão de Tempo de Contribuição do Instituto Nacional do Seguro Social (INSS) , Protocolo 14001060.1.00047/03-8, NIT 1065402788-6, datado em 27/11/2003, em anexo, com o Tempo de Serviço das Empresas, discriminado abaixo: Hospital Nossa Senhora das Graças – Período: 11/12/1978 a 11/01/1979 e o Tempo: 0 (zero) ano, 1 (um) mês e 1 (um) dias e a Companhia Heringer Indústria e Comércio de Malhas – Período: 13/09/1975 a 19/06/1976 e o Tempo: 0 (zero) ano, 9 (nove) meses e 7 (sete) dias, totalizando o Tempo de Contribuição da presente Certidão de 0 (zero) ano, 10 (dez) meses e 8 (oito) dias, não tendo nenhuma relação com averbação como Tempo de Serviço rural”.
9.		Tais informações são corroboradas pela Sefip, ao consultar a Certidão de Tempo de Contribuição emitida pelo INSS (peça 7) , segundo a qual o período corresponde integralmente a tempo trabalhado em empresa privada.
10.	Portanto, em relação à Sra. Tereza de Souza, na linha sugerida pelos pareceres, o correspondente ato pode ser considerado legal, concedendo-lhe o competente registro.
11.	No que diz respeito ao outro inativo, Sr. Orvindo Antônio de Oliveira, entretanto, apesar da devida notificação (peças 3 e 4) , não foram encaminhados esclarecimentos acerca da apuração consistente na averbação de tempo de serviço rural (1 ano, 8 meses e 23 dias) no ato do interessado.
12.	Excluindo-se o tempo rural, restam ao inativo 28 anos, 7 meses e 24 dias de tempo de serviço averbados. Como o interessado já ultrapassou a idade da aposentadoria compulsória, pode continuar aposentado perdendo, contudo, o direito à integralidade e paridade. Seus proventos devem ser recalculados pela média das maiores remunerações e proporcionalizados conforme o tempo de serviço total, consoante o previsto nos §§ 3º e 5º do artigo 40 da Constituição Federal c/c artigo 1º da Lei 10.887/2004.
13.	Caso opte por recolher a contribuição previdenciária, de forma indenizada, o ex-servidor pode manter seus proventos integralizados e com paridade.
14.	Ante o exposto, cumpre considerar ilegal a concessão de aposentadoria ao Sr. Orvindo Antonio de Oliveira, negando-se registro ao correspondente ato, na forma sugerida pela unidade técnica e pelo MP/TCU.
15.	Ademais, devem ser implementadas as medidas indicadas no item 6 do Relatório antecedente, que devem ser dirigidas ao Comando do Exército, unidade de origem do interessado.
		Nessas condições, voto por que seja adotada a deliberação que ora submeto a este Colegiado.
TCU, Sala das Sessões, em 26 de fevereiro de 2019.
MARCOS BEMQUERER COSTA
Relator